臺灣高等法院刑事判決
109年度上易字第1794號
上  訴  人  
即  被  告  郭勝榮



上列上訴人因違反毒品危害防制條例案件，不服臺灣士林地方法
院109年度審易字第814號，中華民國109年6月24日第一審判決（
起訴案號：臺灣士林地方檢察署109年度毒偵字第594號），提起
上訴，本院判決如下：
    主  文
原判決撤銷。
本件公訴不受理。
    理  由
一、公訴意旨略以：上訴人即被告甲○○（下稱被告）前因施用毒
    品案件，經法院裁定送觀察、勒戒後，認有繼續施用毒品之
    傾向，復依同法院裁定令入戒治處所施以強制戒治，嗣經執
    行強制戒治滿6月，經評估認無繼續戒治之必要，於民國98
    年9月11日釋放出所，並由臺灣臺北地方法院檢察署（現更
    名為臺灣臺北地方檢察署，下稱臺北地檢署）檢察官以98年
    度戒毒偵字第241號為不起訴處分確定；又因施用毒品案件
    ，經法院判處應執行有期徒刑1年5月確定，而於108年3月21
    日執行完畢。詎其仍不知悔改，於109年2月23日某時許，在
    臺北市○○區○○路0 段00號居處內，以玻璃球燒烤方式施用第
    二級毒品甲基安非他命1 次，因認被告涉犯毒品危害防制條
    例第10條第2項之施用第二級毒品罪嫌云云。
二、按起訴之程式違背規定者，應諭知不受理之判決，並得不經
    言詞辯論為之，刑事訴訟法第303條第1款、第307條分別定
    有明文。而施用第一、二級毒品為犯罪行為，毒品危害防制
    條例第10條設有處罰規定。故施用第一、二級毒品者，本應
    科以刑罰。惟基於刑事政策，對合於一定條件之施用者，則
    依同條例第20條之規定，施以觀察、勒戒及強制戒治之保安
    處分。又民國109年1月15日修正公布、同年7月15日施行之
    毒品危害防制條例第20條第3項規定，犯第10條之罪於觀察
    、勒戒或強制戒治執行完畢釋放後，3年後始再犯者，不論
    其行為係在新法施行生效前或施行生效後所為（同條例第35
    條之1第1、2款參照），均應適用同條第1、2項（即應先觀
    察勒戒或強制戒治）之規定，其修法理由謂：施用毒品者具
    「病患性犯人」之特質，並參諸世界各國之醫療經驗及醫學
    界之共識，咸認施用毒品成癮者，其心癮甚難戒除，如觀察
    、勒戒或強制戒治執行完畢釋放後，3年後始再有施用第一
    級、第二級毒品之行為者，足見其有戒除毒癮之可能，宜再
    採以觀察、勒戒方式戒除其身癮及以強制戒治方式戒除其心
    癮之措施，為能放寬觀察、勒戒或強制戒治制度之適用時機
    ，以協助施用者戒除毒癮，爰修正第3項。同條例第23條第2
    項亦配合修正為「觀察、勒戒或強制戒治執行完畢釋放後，
     3年內再犯第10條之罪者，檢察官或少年法院（地方法院少
    年法庭）應依法追訴或裁定交付審理。」可知本次修法對於
    施用毒品者施以觀察勒戒、強制戒治，或依法追訴（或裁定
    交付審理）之適用範圍，係確立初犯為具「病患性犯人」之
    特質應先經一完整之醫療處置，3年內再犯者應依法追訴（
    或裁定交付審理），3年後再犯則裁定觀察勒戒，殆無疑義
    。但對於3犯以上距最近1次觀察勒戒或強制戒治執行完畢釋
    放後，逾3年者，究應適用同條例第20條第3項或第23條第2
    項處理，本次修法未明確規定，惟基於罪刑法定之明確性原
    則、法文之文義解釋，參諸觀察勒戒等治療處置，乃結合醫
    師、觀護人、社工心理諮商等不同領域之專業人員參與之保
    安處分措施，目的除在戒除施用毒品者身癮、心癮之措施外
    ，並企圖重新塑造生活紀律，改變其病態行為，與刑罰之執
    行並不相同，無法以刑罰補充或替代上開醫療處置之特性。
    從而，3犯以上如距最近1次觀察、勒戒或強制戒治執行完畢
    釋放後，已逾3年者，其間縱經判刑、執行，究與觀察勒戒
    或強制戒治已經完整之治療療程不同，無法補充或替代上開
    之醫療處置，均應再予觀察勒戒之機會，方為適法；又毒品
    危害防制條例第20條第3項及第23條第2項所謂「3年後（內
    ）再犯」，應跳脫以往窠臼，以「3年」為期，建立「定期
    治療」之模式。其規定中所謂「3年後再犯」，只要本次再
    犯（不論修正施行前、後）距最近1次觀察、勒戒或強制戒
    治執行完畢釋放，已逾3年者，即該當之，不因其間有無犯
    第10條之罪經起訴、判刑或執行而受影響。（最高法院109
    年度台上字第3240號判決意旨、刑事大法庭109年度台上大
    字第3826號裁定意旨參照）。是依新法之規定，被告施用毒
    品犯行係於最近一次觀察、勒戒或強制戒治執行完畢後3年
    後再犯者，應先經觀察、勒戒，則檢察官若未將被告先送勒
    戒處所觀察、勒戒，而逕行起訴或聲請簡易判決處刑，其起
    訴程序顯係違背規定，法院自應諭知不受理之判決。
三、經查：被告前因施用毒品案件，經臺灣臺北地方法院〈下稱
    臺北地院〉以87年度毒聲字第1158號裁定送觀察、勒戒後，
    認無繼續施用毒品傾向，於87年11月3日釋放出所，並經臺
    北地檢署檢察官以87年度偵字第21603號為不起訴處分確定
    ；又因施用第二級毒品案件，經臺北地院以88年度毒聲字第
    2047號裁定送觀察、勒戒後，認無繼續施用毒品傾向，於88
    年12月24日釋放出所，並經臺北地檢署檢察官以88年度偵字
    第8975號為不起訴處分確定；再因施用毒品案件，經臺北地
    院以97年度毒聲字第803 號裁定送觀察、勒戒後，認有繼續
    施用毒品之傾向，復依臺北地院以97年度毒聲字第1093號裁
    定令入戒治處所施以強制戒治，於98年9月11日停止戒治出
    所，並由臺北地檢署檢察官以98年度戒毒偵字第241號為不
    起訴處分確定；又因施用毒品案件，經臺北地院以99年度簡
    字第2868號判決判處有期徒刑3月確定，於100年1月14日因
    徒刑易科罰金出監執行完畢。復因施用第二級毒品案件，經
    臺北地院以99年度簡字第4576號判決判處有期徒刑4月確定
    ，於100年4月22日易科罰金執行完畢。再因施用第二級毒品
    案件，經臺北地院以100年度簡字第771號判決判處有期徒刑
    6月確定，於100年6月27日易科罰金執行完畢。復因施用第
    二級毒品案件，經臺北地院以100年度簡字第4554號判決判
    處有期徒刑5月確定，又因施用第二級毒品案件，經臺北地
    院以100年度審易緝字第15號判決各判處有期徒刑7月（計2
    罪），應執行有期徒刑1年，並經本院以101年度上易字第52
    6 號判決駁回上訴而確定，再因施用第二級毒品案件，經臺
    北地院以100年度審易字第537號判決判處有期徒刑7月，並
    經本院以101年度上易字第529號判決駁回上訴而確定，又因
    施用第二級毒品案件，經臺北地院以101年度審易緝字第61
    號、第62號判決各判處有期徒刑8月、4月、8月確定，其中
    一罪之有期徒刑8月並與上開案件，經臺北地院以102年度聲
    字第2244號裁定合併定應執行刑為有期徒刑2年5月確定（下
    稱第一執行案）。又因施用第一、二級毒品案件，經臺北地
    院以102年度審訴字第321號判決各判處有期徒刑7月、9月確
    定，並與前開臺北地院以101年度審易緝字第61號、第62號
    判決所判處有期徒刑8月、4月部分，經臺北地院以102年度
    聲字第1652號裁定合併定應執行刑為有期徒刑1年10月確定
    （下稱第二執行案），經接續執行上開一、二執行案，於10
    5年3月24日因縮短刑期假釋出監，嗣因假釋期間另犯他案而
    撤銷假釋執行殘刑9月3日（刑期起算日期106年1月20日，指
    揮書執畢日期106年10月21日）；又因施用第一級毒品案件
    ，經原審法院以105年度審訴字第402號判決判處有期徒刑10
    月確定，復因施用第二級毒品案件，經原審法院以106年度
    審易字第891號判決判處有期徒刑10月確定，上開2案嗣經原
    審法院以106年度聲字第1468號裁定合併定應執行刑為有期
    徒刑1年5月確定（下稱第三執行案，刑期起算日期106 年10
    月22日，指揮書執畢日期108年3月21日），經接續執行第三
    執行案及上開殘刑，而於108年3月3日縮刑期滿執行完畢，
    有本院被告前案紀錄表在卷（本院卷第23至51頁）可查。查
    被告於109年2月23日某時許，再犯本案施用第二級毒品之犯
    行，顯與其最近1次因施用毒品而經強制戒治執行完畢釋放
    之98年9月11日相距已逾3年，依前述規定及說明，本案即應
    再予觀察、勒戒或強制戒治。雖檢察官前依修正前毒品危害
    防制條例規定提起公訴，起訴程序固未違背當時之規定，原
    審亦予以論罪科刑，然依新修正之毒品危害防制條例規定，
    本案已不得追訴，檢察官逕行起訴，其起訴程序即已違背規
    定，應諭知不受理判決，原審予以論罪科刑，亦有違誤，被
    告上訴意旨雖未指摘及此，僅請求從輕量刑云云，惟原判決
    既有前開可議之處，自應由本院將原判決撤銷，諭知被告公
    訴不受理之判決，並不經言詞辯論為之。
據上論斷，應依刑事訴訟法第369條第1項前段、第364條、第307
條、第303條第1款，判決如主文。
本案經檢察官吳宇青提起公訴。
中　　華　　民　　國　　109 　年　　11　　月　　24　　日
                  刑事第十九庭  審判長法　官  曾淑華
                                      法　官  王美玲 
                                      法　官　許文章 
以上正本證明與原本無異。
不得上訴。
                                      書記官  范家瑜
中　　華　　民　　國　　109 　年　　11　　月　　24　　日